---
title: "CA-0514: Temas Avanzados de Seguros"
subtitle: "Análisis Exploratorio de Datos"
author:
  - "Sofía Bocker Brenes - C11102"
  - "Anthony Jiménez Navarro - C24067"
output:
  html_document:
    toc: true
    toc_float: true
    toc_depth: 3
    theme: flatly
    highlight: tango
    number_sections: true
    df_print: paged
---

# Librerías

```{r}
library(tidyverse)   
library(lubridate)   
library(readxl) 
library(readr)
library(janitor)     
library(scales)      
library(knitr)       
library(kableExtra)  
```

# Análisis Exploratorio de Datos (AED)

## Carga de datos

```{r}
df <- read_delim(
  "Data/Motor vehicle insurance data(2).csv",
  delim = ";",
  locale = locale(decimal_mark = ".", grouping_mark = ","),
  show_col_types = FALSE
) |>
  clean_names()

# Muestra de reclamos por tipo
claims_sample <- read_delim(
  "Data/sample type claim(2).csv",
  delim = ";",
  show_col_types = FALSE
) |>
  clean_names()
```

```{r}
# Dimensiones de la base principal
cat("Dimensiones:", nrow(df), "filas x", ncol(df), "columnas\n")

# Nombres de columnas
names(df)

# Estructura de variables
glimpse(df)
```

## Valores faltantes

```{r}
# Conteo de NA por variable
faltantes <- df |>
  summarise(across(everything(), ~ sum(is.na(.)))) |>
  pivot_longer(everything(), names_to = "variable", values_to = "n_faltantes") |>
  mutate(pct = round(n_faltantes / nrow(df) * 100, 2)) |>
  filter(n_faltantes > 0) |>
  arrange(desc(n_faltantes))

faltantes |>
  kable(
    caption = "Variables con valores faltantes",
    col.names = c("Variable", "N faltantes", "% faltantes")
  ) |>
  kable_styling(bootstrap_options = c("striped", "hover"), full_width = FALSE)
```

## Duplicados por ID

```{r}
# Cada fila representa una póliza en un periodo anual
# Un mismo ID puede aparecer en múltiples periodos
n_ids_unicos <- n_distinct(df$id)
n_filas_totales <- nrow(df)

cat("IDs únicos:", n_ids_unicos, "\n")
cat("Filas totales:", n_filas_totales, "\n")
cat("Promedio de periodos por ID:", round(n_filas_totales / n_ids_unicos, 2), "\n")
```

## Resumen estadístico

```{r}
# Resumen de variables numéricas clave
df |>
  select(premium, cost_claims_year, n_claims_year, n_claims_history,
         power, value_vehicle, cylinder_capacity, weight, seniority) |>
  summary()
```

## Transformación de variables

```{r}
# Convertir fechas (formato DD/MM/YYYY)
df <- df |>
  mutate(
    date_birth = dmy(date_birth),
    date_driving_licence = dmy(date_driving_licence),
    date_last_renewal = dmy(date_last_renewal),
    date_next_renewal = dmy(date_next_renewal),
    date_start_contract = dmy(date_start_contract)
  )
```


```{r}
df <- df |>
  mutate(
    # Edad del asegurado al momento de la última renovación
    edad_asegurado = as.integer(
      interval(date_birth, date_last_renewal) / years(1)
    ),

    # Años de experiencia de conducción a la última renovación
    experiencia_conduccion = as.integer(
      interval(date_driving_licence, date_last_renewal) / years(1)
    ),

    # Antigüedad del vehículo (en años respecto al año de renovación)
    anio_renovacion = year(date_last_renewal),
    antiguedad_vehiculo = anio_renovacion - year_matriculation,
    
    # Indicador de siniestro en el año
    claim_flag = as.integer(n_claims_year > 0),

    # Grupos de edad del asegurado
    grupo_edad = cut(
      edad_asegurado,
      breaks = c(-Inf, 25, 35, 45, 55, 65, Inf),
      labels = c("≤25", "26-35", "36-45", "46-55", "56-65", ">65"),
      right = TRUE
    ),

    # Grupos de experiencia de conducción
    grupo_experiencia = cut(
      experiencia_conduccion,
      breaks = c(-Inf, 2, 5, 10, 20, Inf),
      labels = c("≤2 años", "3-5 años", "6-10 años", "11-20 años", ">20 años"),
      right = TRUE
    ),

    # Grupos de valor del vehículo (al 31/12/2019)
    grupo_valor_vehiculo = cut(
      value_vehicle,
      breaks = quantile(value_vehicle, probs = c(0, 0.25, 0.5, 0.75, 1),
                        na.rm = TRUE),
      labels = c("Bajo", "Medio-bajo", "Medio-alto", "Alto"),
      include.lowest = TRUE
    ),

    # Grupos de potencia del vehículo
    grupo_potencia = cut(
      power,
      breaks = c(-Inf, 75, 100, 150, Inf),
      labels = c("Baja (≤75)", "Media (76-100)", "Alta (101-150)", "Muy alta (>150)"),
      right = TRUE
    ),

    # Recodificación de variables categóricas
    area_label = factor(area, labels = c("Rural", "Urbana")), # 0 for rural and 1 for urban (more than 30,000 inhabitants) in terms of traffic conditions.
    type_risk = factor(type_risk), # 1 for motorbikes, 2 for vans, 3 for passenger cars and 4 for agricultural vehicles
    type_fuel = factor(type_fuel), # Petrol (P) or Diesel (D).
    distribution_channel = factor(distribution_channel) # 0 for Agent and 1 for Insurance brokers.
  )
```

## Exploración del portafolio

### Distribución por tipo de riesgo

Type of risk associated with the policy. Each value corresponds to a specific risk type: 1 for motorbikes, 2 for vans, 3 for passenger cars and 4 for agricultural vehicles

```{r}
df |>
  count(type_risk) |>
  mutate(pct = n / sum(n)) |>
  kable(
    caption = "Distribución por tipo de riesgo",
    col.names = c("Tipo de riesgo", "N pólizas", "Proporción"),
    digits = 3
  ) |>
  kable_styling(bootstrap_options = c("striped", "hover"), full_width = FALSE)
```

```{r}
df |>
  count(type_risk) |>
  ggplot(aes(x = type_risk, y = n, fill = type_risk)) +
  geom_col(show.legend = FALSE) +
  geom_text(aes(label = comma(n)), vjust = -0.4, size = 3.5) +
  scale_y_continuous(labels = comma) +
  scale_fill_brewer(palette = "RdYlBu") +
  labs(
    title = "Distribución del portafolio por tipo de riesgo",
    x = "Tipo de riesgo",
    y = "Número de pólizas"
  ) +
  theme_minimal()
```

### Distribución por zona (urbana / rural)

Dichotomous variable indicates the area. 0 for rural and 1 for urban (more than 30,000 inhabitants) in terms of traffic conditions.

```{r}
df |>
  count(area_label) |>
  mutate(pct = percent(n / sum(n), accuracy = 0.1)) |>
  kable(
    caption = "Distribución por zona geográfica",
    col.names = c("Zona", "N pólizas", "% del portafolio")
  ) |>
  kable_styling(bootstrap_options = c("striped", "hover"), full_width = FALSE)

df |>
  count(area_label) |>
  ggplot(aes(x = area_label, y = n, fill = area_label)) +
  geom_col(width = 0.5, show.legend = FALSE) +
  geom_text(aes(label = comma(n)), vjust = -0.4) +
  scale_y_continuous(labels = comma) +
  scale_fill_manual(values = c("#D81F1C", "#FA9E50")) +
  labs(title = "Distribución por zona geográfica",
       x = "Zona", y = "Número de pólizas") +
  theme_minimal()
```

### Distribución por canal de distribución

Classifies the channel through which the policy was contracted. 0 for Agent and 1 for Insurance brokers.

```{r}
df |>
  count(distribution_channel) |>
  mutate(pct = percent(n / sum(n), accuracy = 0.1)) |>
  kable(
    caption = "Distribución por canal de distribución",
    col.names = c("Canal", "N pólizas", "% del portafolio")
  ) |>
  kable_styling(bootstrap_options = c("striped", "hover"), full_width = FALSE)
```

### Distribución por tipo de combustible

Specific kind of energy source used to power a vehicle. Petrol (P) or Diesel (D).

```{r}
df |>
  count(type_fuel) |>
  mutate(pct = percent(n / sum(n), accuracy = 0.1)) |>
  kable(
    caption = "Distribución por tipo de combustible",
    col.names = c("Combustible", "N pólizas", "% del portafolio")
  ) |>
  kable_styling(bootstrap_options = c("striped", "hover"), full_width = FALSE)

df |>
  count(type_fuel) |>
  ggplot(aes(x = reorder(type_fuel, -n), y = n, fill = type_fuel)) +
  geom_col(show.legend = FALSE) +
  geom_text(aes(label = comma(n)), vjust = -0.4, size = 3.5) +
  scale_y_continuous(labels = comma) +
  scale_fill_brewer(palette = "RdYlBu") +
  labs(title = "Distribución por tipo de combustible",
       x = "Tipo de combustible", y = "Número de pólizas") +
  theme_minimal()
```

### Distribución de edad del asegurado

```{r}
df |>
  filter(!is.na(edad_asegurado)) |>
  ggplot(aes(x = edad_asegurado)) +
  geom_histogram(bins = 40, fill = "#FA9E50", color = "white", alpha = 0.85) +
  scale_y_continuous(labels = comma) +
  labs(
    title = "Distribución de edad del asegurado (al momento de la última renovación)",
    x = "Edad (años)",
    y = "Frecuencia"
  ) +
  theme_minimal()

df |>
  count(grupo_edad) |>
  filter(!is.na(grupo_edad)) |>
  mutate(pct = percent(n / sum(n), accuracy = 0.1)) |>
  kable(
    caption = "Distribución por grupo de edad",
    col.names = c("Grupo de edad", "N pólizas", "% del portafolio")
  ) |>
  kable_styling(bootstrap_options = c("striped", "hover"), full_width = FALSE)
```

### Distribución de experiencia de conducción

```{r}
df |>
  filter(!is.na(experiencia_conduccion), experiencia_conduccion >= 0) |>
  ggplot(aes(x = experiencia_conduccion)) +
  geom_histogram(bins = 40, fill = "#619DC4", color = "white", alpha = 0.85) +
  scale_y_continuous(labels = comma) +
  labs(
    title = "Distribución de experiencia de conducción",
    x = "Años de experiencia",
    y = "Frecuencia"
  ) +
  theme_minimal()
```

### Distribución de antigüedad del vehículo

```{r}
df |>
  filter(!is.na(antiguedad_vehiculo), antiguedad_vehiculo >= 0) |>
  ggplot(aes(x = antiguedad_vehiculo)) +
  geom_histogram(bins = 35, fill = "#365FA5", color = "white", alpha = 0.85) +
  scale_y_continuous(labels = comma) +
  labs(
    title = "Distribución de antigüedad del vehículo",
    x = "Antigüedad (años)",
    y = "Frecuencia"
  ) +
  theme_minimal()
```

### Distribución de primas

```{r}
summary_prima <- df |>
  summarise(
    Min = min(premium, na.rm = TRUE),
    P25 = quantile(premium, 0.25, na.rm = TRUE),
    Media = mean(premium, na.rm = TRUE),
    Mediana = median(premium, na.rm = TRUE),
    P75 = quantile(premium, 0.75, na.rm = TRUE),
    P95 = quantile(premium, 0.95, na.rm = TRUE),
    Max = max(premium, na.rm = TRUE)
  )

summary_prima |>
  kable(caption = "Resumen estadístico de primas", digits = 2) |>
  kable_styling(bootstrap_options = c("striped", "hover"), full_width = FALSE)

# Distribución excluyendo el percentil 99
df |>
  filter(premium > 0, premium < quantile(premium, 0.99, na.rm = TRUE)) |>
  ggplot(aes(x = premium)) +
  geom_histogram(bins = 50, fill = "#D81F1C", color = "white", alpha = 0.85) +
  scale_x_continuous(labels = comma) +
  scale_y_continuous(labels = comma) +
  labs(
    title = "Distribución de primas (excluye percentil 99 para visualización)",
    x = "Prima (unidades monetarias)",
    y = "Frecuencia"
  ) +
  theme_minimal()

# Dsitribución utilizanda escala log
df |>
  filter(premium > 0) |>
  ggplot(aes(x = premium)) +
  geom_histogram(bins = 50, fill = "#D81F1C", color = "white", alpha = 0.85) +
  scale_x_log10(labels = comma) +
  scale_y_continuous(labels = comma) +
  labs(
    title = "Distribución de primas (escala logarítmica)",
    x = "Prima (escala log)",
    y = "Frecuencia"
  ) +
  theme_minimal()
```

## Exploración de siniestros

### Proporción de pólizas con y sin siniestro

```{r}
df |>
  count(claim_flag) |>
  mutate(
    estado = if_else(claim_flag == 1, "Con siniestro", "Sin siniestro"),
    pct = percent(n / sum(n), accuracy = 0.1)
  ) |>
  select(estado, n, pct) |>
  kable(
    caption = "Pólizas con y sin siniestro en el año",
    col.names = c("Estado", "N pólizas", "% del portafolio")
  ) |>
  kable_styling(bootstrap_options = c("striped", "hover"), full_width = FALSE)

df |>
  count(claim_flag) |>
  mutate(estado = if_else(claim_flag == 1, "Con siniestro", "Sin siniestro")) |>
  ggplot(aes(x = estado, y = n, fill = estado)) +
  geom_col(width = 0.5, show.legend = FALSE) +
  geom_text(aes(label = comma(n)), vjust = -0.4) +
  scale_fill_manual(values = c("#EE5733", "#619DC4")) +
  scale_y_continuous(labels = comma) +
  labs(title = "Pólizas con y sin siniestro", x = NULL, y = "Número de pólizas") +
  theme_minimal()

```

### Distribución del número de siniestros por año

```{r}
df |>
  count(n_claims_year) |>
  mutate(pct = percent(n / sum(n), accuracy = 0.01)) |>
  kable(
    caption = "Distribución del número de siniestros por póliza-año",
    col.names = c("N siniestros", "N pólizas", "% del total")
  ) |>
  kable_styling(bootstrap_options = c("striped", "hover"), full_width = FALSE)
```

### Distribución del costo de siniestros

```{r}
# Toda la base (incluye ceros)
df |>
  ggplot(aes(x = cost_claims_year)) +
  geom_histogram(bins = 60, fill = "#619DC4", color = "white", alpha = 0.85) +
  scale_x_continuous(labels = comma) +
  scale_y_continuous(labels = comma) +
  labs(
    title = "Distribución del costo de siniestros (todas las pólizas, incluye ceros)",
    x = "Costo de siniestros",
    y = "Frecuencia"
  ) +
  theme_minimal()
```

### Distribución del costo - solo pólizas con siniestro

```{r}
df_con_siniestro <- df |> filter(claim_flag == 1)

df_con_siniestro |>
  ggplot(aes(x = cost_claims_year)) +
  geom_histogram(bins = 60, fill = "#365FA5", color = "white", alpha = 0.85) +
  scale_x_continuous(labels = comma) +
  scale_y_continuous(labels = comma) +
  labs(
    title = "Distribución del costo de siniestros (solo pólizas con siniestro)",
    x = "Costo de siniestros",
    y = "Frecuencia"
  ) +
  theme_minimal()

# Escala logarítmica
df_con_siniestro |>
  filter(cost_claims_year > 0) |>
  ggplot(aes(x = log1p(cost_claims_year))) +
  geom_histogram(bins = 60, fill = "#365FA5", color = "white", alpha = 0.85) +
  scale_y_continuous(labels = comma) +
  labs(
    title = "Distribución del costo de siniestros - escala log",
    x = "log",
    y = "Frecuencia"
  ) +
  theme_minimal()
```

### Análisis de valores extremos (outliers)

```{r}
# Se identifican los percentiles clave sin eliminar datos
cuantiles_costo <- df_con_siniestro |>
  summarise(
    P75 = quantile(cost_claims_year, 0.75, na.rm = TRUE),
    P90 = quantile(cost_claims_year, 0.90, na.rm = TRUE),
    P95 = quantile(cost_claims_year, 0.95, na.rm = TRUE),
    P99 = quantile(cost_claims_year, 0.99, na.rm = TRUE),
    P999 = quantile(cost_claims_year, 0.999, na.rm = TRUE),
    Max = max(cost_claims_year, na.rm = TRUE)
  )

cuantiles_costo |>
  kable(
    caption = "Percentiles del costo de siniestros (pólizas con siniestro)",
    digits = 2
  ) |>
  kable_styling(bootstrap_options = c("striped", "hover"), full_width = FALSE)
```

## Tablas

```{r}
# Función reutilizable para calcular métricas para las tablas
resumen_actuarial <- function(data, ...) {
  data |>
    group_by(...) |>
    summarise(
      n_polizas = n(),
      prima_promedio = round(mean(premium, na.rm = TRUE), 2),
      prima_total = round(sum(premium, na.rm = TRUE), 0),
      n_siniestros_total = sum(n_claims_year, na.rm = TRUE),
      costo_total = round(sum(cost_claims_year, na.rm = TRUE), 0),
      .groups = "drop"
    )
}
```

### Por tipo de riesgo

```{r}
resumen_actuarial(df, type_risk) |>
  kable(
    caption = "Métricas por tipo de riesgo",
    col.names = c("Tipo riesgo", "N pólizas", "Prima prom.", "Prima total",
                  "N siniestros", "Costo total")
  ) |>
  kable_styling(bootstrap_options = c("striped", "hover", "condensed"),
                full_width = TRUE, font_size = 12)
```

### Por zona geográfica

```{r}
resumen_actuarial(df, area_label) |>
  kable(
    caption = "Métricas por zona geográfica",
    col.names = c("Zona", "N pólizas", "Prima prom.", "Prima total",
                  "N siniestros", "Costo total")
  ) |>
  kable_styling(bootstrap_options = c("striped", "hover"), full_width = FALSE)
```

### Por grupo de edad del asegurado

```{r}
resumen_actuarial(df |> filter(!is.na(grupo_edad)), grupo_edad) |>
  kable(
    caption = "Métricas por grupo de edad",
    col.names = c("Grupo edad", "N pólizas", "Prima prom.", "Prima total",
                  "N siniestros", "Costo total")
  ) |>
  kable_styling(bootstrap_options = c("striped", "hover"), full_width = TRUE)
```

### Por grupo de valor del vehículo

```{r}
resumen_actuarial(df |> filter(!is.na(grupo_valor_vehiculo)), grupo_valor_vehiculo) |>
  kable(
    caption = "Métricas por grupo de valor del vehículo",
    col.names = c("Grupo valor", "N pólizas", "Prima prom.", "Prima total",
                  "N siniestros", "Costo total")
  ) |>
  kable_styling(bootstrap_options = c("striped", "hover"), full_width = FALSE)
```

### Por grupo de potencia del vehículo

```{r}
resumen_actuarial(df |> filter(!is.na(grupo_potencia)), grupo_potencia) |>
  kable(
    caption = "Métricas por grupo de potencia",
    col.names = c("Grupo potencia", "N pólizas", "Prima prom.", "Prima total",
                  "N siniestros", "Costo total")
  ) |>
  kable_styling(bootstrap_options = c("striped", "hover"), full_width = FALSE)
```

### Boxplot del costo de siniestros por tipo de riesgo (escala logarítmica)

```{r}
df |>
  filter(claim_flag == 1, cost_claims_year > 0) |>
  ggplot(aes(x = type_risk, y = cost_claims_year, fill = type_risk)) +
  geom_boxplot(outlier.shape = 21, outlier.alpha = 0.3, show.legend = FALSE) +
  scale_y_log10(labels = comma) +
  scale_fill_brewer(palette = "RdYlBu") +
  labs(
    title = "Distribución del costo de siniestros por tipo de riesgo",
    subtitle = "Solo pólizas con siniestro",
    x = "Tipo de riesgo",
    y = "Costo de siniestros (log)"
  ) +
  theme_minimal()
```

## Exploración de la muestra de reclamos por tipo

```{r}
# Resumen por tipo de reclamo
resumen_claims <- claims_sample |>
  group_by(claims_type) |>
  summarise(
    n_reclamos = n(),
    costo_total = round(sum(cost_claims_by_type, na.rm = TRUE), 2),
    costo_promedio = round(mean(cost_claims_by_type, na.rm = TRUE), 2),
    .groups = "drop"
  ) |>
  arrange(desc(costo_total))

resumen_claims |>
  kable(
    caption = "Resumen de reclamos por tipo (muestra)",
    col.names = c("Tipo de reclamo", "N reclamos", "Costo total", "Costo promedio")
  ) |>
  kable_styling(bootstrap_options = c("striped", "hover"), full_width = FALSE)
```

```{r}
resumen_claims |>
  ggplot(aes(x = reorder(claims_type, costo_promedio), y = costo_promedio,
             fill = claims_type)) +
  geom_col(show.legend = FALSE) +
  geom_text(aes(label = comma(round(costo_promedio, 0))),
            hjust = -0.1, size = 3.5) +
  coord_flip() +
  scale_x_discrete(labels = \(x) str_to_title(x)) +
  scale_y_continuous(labels = comma, expand = expansion(mult = c(0, 0.15))) +
  scale_fill_brewer(palette = "RdYlBu") +
  labs(
    title = "Costo promedio por tipo de reclamo (muestra)",
    x = "Tipo de reclamo",
    y = "Costo promedio"
  ) +
  theme_minimal()
```

# Base Integrada: Análisis Detallado por Tipo de Reclamo

Problema con un join directo: si se hace `inner_join(df, claims_sample, by = "id")` sin preprocesamiento, cada fila de la base principal se multiplicaría por el número de tipos de reclamo del ID correspondiente, generando duplicados.

## Construcción de la base integrada 

### Referencia de costo total por ID en la muestra

```{r}
# Extraer el Cost_claims_year de referencia por ID (es el mismo para todas las filas de un ID en la muestra, se usa para anclar el join al periodo correcto)
ref_costo_sample <- claims_sample |>
  group_by(id) |>
  summarise(
    cost_claims_year_ref = first(cost_claims_year), # mismo valor para todas las filas
    .groups = "drop"
  )

cat("IDs únicos en la muestra de reclamos:", nrow(ref_costo_sample), "\n")
```

### Tabla agregada de métricas por ID

```{r}
# Agregar la muestra: una fila por ID con resumen de sus tipos de reclamo
agg_sample <- claims_sample |>
  group_by(id) |>
  summarise(
    n_tipos_reclamo = n_distinct(claims_type),
    costo_total_detallado = round(sum(cost_claims_by_type, na.rm = TRUE), 2),
    costo_prom_detallado = round(mean(cost_claims_by_type, na.rm = TRUE), 2),
    # Tipo de reclamo con mayor costo para este ID
    tipo_principal = claims_type[which.max(cost_claims_by_type)],
    .groups = "drop"
  ) |>
  # Incorporar la referencia de costo para el join
  left_join(ref_costo_sample, by = "id")
```

### Indicadores de costo por tipo de reclamo (formato ancho)

```{r}
# Pivotear a formato ancho: una columna por tipo de reclamo con su costo
tipos_wide <- claims_sample |>
  group_by(id, claims_type) |>
  summarise(costo_tipo = sum(cost_claims_by_type, na.rm = TRUE), .groups = "drop") |>
  pivot_wider(
    names_from = claims_type,
    values_from = costo_tipo,
    values_fill = 0,
    names_prefix = "costo_"
  ) |>
  clean_names() # Normaliza nombres (reemplaza espacios y caracteres especiales)

# Agregar los indicadores al resumen
agg_sample <- agg_sample |>
  left_join(tipos_wide, by = "id")
```

### Join con la base principal

```{r}
# Join en id + cost_claims_year para anclar al periodo correcto del panel
# Se usa inner_join: solo se conservan pólizas con info detallada disponible
df_integrada <- df |>
  inner_join(
    agg_sample |> rename(cost_claims_year = cost_claims_year_ref),
    by = c("id", "cost_claims_year")
  ) |>
  # Paso de resolución: si un ID tuvo el mismo cost_claims_year en dos años distintos, el join devuelve dos filas. Se conserva la renovación más reciente
  slice_max(date_last_renewal, n = 1, by = id, with_ties = FALSE)

cat("Dimensiones de la base integrada:", nrow(df_integrada),
    "filas x", ncol(df_integrada), "columnas\n")
```

## Exploración de tipos de reclamo

### Distribución general de tipos de reclamo en la muestra

```{r}
claims_sample |>
  count(claims_type, sort = TRUE) |>
  mutate(pct = percent(n / sum(n), accuracy = 0.1)) |>
  kable(
    caption = "Distribución de tipos de reclamo (muestra)",
    col.names = c("Tipo de reclamo", "N reclamos", "% del total")
  ) |>
  kable_styling(bootstrap_options = c("striped", "hover"), full_width = FALSE)

claims_sample |>
  count(claims_type, sort = TRUE) |>
  ggplot(aes(x = reorder(claims_type, n), y = n, fill = claims_type)) +
  geom_col(show.legend = FALSE) +
  geom_text(aes(label = comma(n)), hjust = -0.15, size = 3.5) +
  coord_flip() +
  scale_x_discrete(labels = \(x) str_to_title(x)) +
  scale_y_continuous(labels = comma, expand = expansion(mult = c(0, 0.2))) +
  scale_fill_brewer(palette = "RdYlBu") +
  labs(
    title = "Número de reclamos por tipo (muestra detallada)",
    x = "Tipo de reclamo",
    y = "N reclamos"
  ) +
  theme_minimal()
```

### Costo total y promedio por tipo de reclamo

```{r}
claims_sample |>
  group_by(claims_type) |>
  summarise(
    n_reclamos = n(),
    costo_total = round(sum(cost_claims_by_type, na.rm = TRUE), 0),
    costo_promedio = round(mean(cost_claims_by_type, na.rm = TRUE), 2),
    costo_mediana = round(median(cost_claims_by_type, na.rm = TRUE), 2),
    costo_max = round(max(cost_claims_by_type, na.rm = TRUE), 2),
    .groups = "drop"
  ) |>
  arrange(desc(costo_total)) |>
  kable(
    caption = "Métricas de costo por tipo de reclamo",
    col.names = c("Tipo", "N reclamos", "Costo total", "Costo prom.",
                  "Mediana", "Costo máx.")
  ) |>
  kable_styling(bootstrap_options = c("striped", "hover"), full_width = FALSE)
```

### Distribución de costos por tipo (boxplot logarítmico)

```{r}
claims_sample |>
  filter(cost_claims_by_type > 0) |>
  ggplot(aes(x = reorder(claims_type, cost_claims_by_type, FUN = median),
             y = cost_claims_by_type,
             fill = claims_type)) +
  geom_boxplot(outlier.shape = 21, outlier.alpha = 0.4, show.legend = FALSE) +
  scale_y_log10(labels = comma) +
  scale_x_discrete(labels = \(x) str_to_title(x)) +
  coord_flip() +
  scale_fill_brewer(palette = "RdYlBu") +
  labs(
    title = "Distribución del costo por tipo de reclamo (escala log)",
    subtitle = "Ordenado por mediana del costo",
    x = "Tipo de reclamo",
    y = "Costo (log)"
  ) +
  theme_minimal()
```

### Composición de tipos de reclamo por tipo de vehículo

```{r}
# Para este análisis se cruza la muestra con la base integrada
df_integrada |>
  select(id, type_risk) |>
  inner_join(claims_sample, by = "id") |>
  count(type_risk, claims_type) |>
  group_by(type_risk) |>
  mutate(pct = n / sum(n)) |>
  ungroup() |>
  kable(
    caption = "Distribución de tipos de reclamo por tipo de riesgo (muestra)",
    col.names = c("Tipo riesgo", "Tipo reclamo", "N reclamos", "% dentro del tipo"),
    digits = 3
  ) |>
  kable_styling(bootstrap_options = c("striped", "hover"), full_width = FALSE)
```

## Exploración de la base integrada 

### Resumen descriptivo de la base integrada

```{r}
cat("Pólizas en la base integrada:", nrow(df_integrada), "\n")
cat("IDs únicos:", n_distinct(df_integrada$id), "\n")
cat("Tipos de reclamo representados:", n_distinct(claims_sample$claims_type), "\n")

# Métricas de la base integrada
df_integrada |>
  summarise(
    prima_total = sum(premium, na.rm = TRUE),
    costo_total = sum(cost_claims_year, na.rm = TRUE),
    n_siniestros_total = sum(n_claims_year, na.rm = TRUE),
    n_tipos_prom = round(mean(n_tipos_reclamo, na.rm = TRUE), 2)
  ) |>
  pivot_longer(everything(), names_to = "Métrica", values_to = "Valor") |>
  kable(caption = "Resumen actuarial de la base integrada", digits = 4) |>
  kable_styling(bootstrap_options = c("striped", "hover"), full_width = FALSE)
```

### Número de tipos de reclamo por póliza

```{r}
df_integrada |>
  count(n_tipos_reclamo) |>
  mutate(pct = percent(n / sum(n), accuracy = 0.1)) |>
  kable(
    caption = "Distribución del número de tipos de reclamo por póliza",
    col.names = c("N tipos de reclamo", "N pólizas", "% del total")
  ) |>
  kable_styling(bootstrap_options = c("striped", "hover"), full_width = FALSE)
```

### Tipo de reclamo principal por tipo de vehículo

```{r}
df_integrada |>
  count(type_risk, tipo_principal) |>
  group_by(type_risk) |>
  mutate(pct = percent(n / sum(n), accuracy = 0.1)) |>
  ungroup() |>
  arrange(type_risk, desc(n)) |>
  kable(
    caption = "Tipo de reclamo principal por tipo de riesgo",
    col.names = c("Tipo riesgo", "Tipo principal", "N pólizas", "% dentro del tipo")
  ) |>
  kable_styling(bootstrap_options = c("striped", "hover"), full_width = FALSE)
```

### Métricas por tipo de riesgo - base integrada

```{r}
df_integrada |>
  group_by(type_risk) |>
  summarise(
    n_polizas = n(),
    prima_prom = round(mean(premium, na.rm = TRUE), 2),
    costo_prom = round(mean(cost_claims_year, na.rm = TRUE), 2),
    n_tipos_prom = round(mean(n_tipos_reclamo, na.rm = TRUE), 2),
    costo_gran_prom = round(mean(costo_total_detallado, na.rm = TRUE), 2),
    .groups = "drop"
  ) |>
  kable(
    caption = "Métricas de la base integrada por tipo de riesgo",
    col.names = c("Tipo riesgo", "N pólizas", "Prima prom.", "Costo prom.", "N tipos reclamo prom.", "Costo detallado prom.")
  ) |>
  kable_styling(bootstrap_options = c("striped", "hover"), full_width = FALSE)
```

### Métricas por zona geográfica - base integrada

```{r}
df_integrada |>
  group_by(area_label) |>
  summarise(
    n_polizas = n(),
    n_tipos_prom = round(mean(n_tipos_reclamo, na.rm = TRUE), 2),
    costo_gran_prom = round(mean(costo_total_detallado, na.rm = TRUE), 2),
    .groups = "drop"
  ) |>
  kable(
    caption = "Métricas de la base integrada por zona geográfica",
    col.names = c("Zona", "N pólizas",
                  "N tipos reclamo prom.", "Costo detallado prom.")
  ) |>
  kable_styling(bootstrap_options = c("striped", "hover"), full_width = FALSE)
```

### Métricas por grupo de edad - base integrada

```{r}
df_integrada |>
  filter(!is.na(grupo_edad)) |>
  group_by(grupo_edad) |>
  summarise(
    n_polizas = n(),
    n_tipos_prom = round(mean(n_tipos_reclamo, na.rm = TRUE), 2),
    costo_gran_prom = round(mean(costo_total_detallado, na.rm = TRUE), 2),
    .groups = "drop"
  ) |>
  kable(
    caption = "Métricas de la base integrada por grupo de edad",
    col.names = c("Grupo edad", "N pólizas",
                  "N tipos reclamo prom.", "Costo detallado prom.")
  ) |>
  kable_styling(bootstrap_options = c("striped", "hover"), full_width = FALSE)
```

### Métricas por grupo de valor del vehículo - base integrada

```{r}
df_integrada |>
  filter(!is.na(grupo_valor_vehiculo)) |>
  group_by(grupo_valor_vehiculo) |>
  summarise(
    n_polizas = n(),
    n_tipos_prom = round(mean(n_tipos_reclamo, na.rm = TRUE), 2),
    costo_gran_prom = round(mean(costo_total_detallado, na.rm = TRUE), 2),
    .groups = "drop"
  ) |>
  kable(
    caption = "Métricas de la base integrada por grupo de valor del vehículo",
    col.names = c("Grupo valor", "N pólizas",
                  "N tipos reclamo prom.", "Costo detallado prom.")
  ) |>
  kable_styling(bootstrap_options = c("striped", "hover"), full_width = FALSE)
```

## Visualizaciones de la base integrada 

### Barras apiladas: tipos de reclamo por tipo de vehículo

```{r}
df_integrada |>
  select(id, type_risk) |>
  inner_join(claims_sample, by = "id") |>
  count(type_risk, claims_type) |>
  group_by(type_risk) |>
  mutate(pct = n / sum(n)) |>
  ungroup() |>
  ggplot(aes(x = type_risk, y = pct, fill = str_to_title(claims_type))) +
  geom_col(position = "stack") +
  scale_y_continuous(labels = percent) +
  scale_fill_brewer(palette = "RdYlBu", name = "Tipo de reclamo") +
  labs(
    title = "Composición de tipos de reclamo por tipo de vehículo",
    x = "Tipo de riesgo",
    y = "Proporción"
  ) +
  theme_minimal() +
  theme(legend.position = "bottom",
        legend.text = element_text(size = 8))
```

### Costo promedio detallado por tipo de riesgo y tipo de reclamo

```{r}
df_integrada |>
  select(id, type_risk) |>
  inner_join(claims_sample, by = "id") |>
  group_by(type_risk, claims_type) |>
  summarise(costo_prom = mean(cost_claims_by_type, na.rm = TRUE), .groups = "drop") |>
  ggplot(aes(x = type_risk, y = costo_prom, fill = str_to_title(claims_type))) +
  geom_col(position = "dodge") +
  scale_y_continuous(labels = comma) +
  scale_fill_brewer(palette = "RdYlBu", name = "Tipo de reclamo") +
  labs(
    title = "Costo promedio por tipo de vehículo y tipo de reclamo",
    x = "Tipo de riesgo",
    y = "Costo promedio"
  ) +
  theme_minimal() +
  theme(legend.position = "bottom",
        legend.text = element_text(size = 8))
```

### Distribución logarítmica del costo detallado por tipo de reclamo

```{r}
claims_sample |>
  filter(cost_claims_by_type > 0) |>
  ggplot(aes(x = log1p(cost_claims_by_type), fill = str_to_title(claims_type))) +
  geom_density(alpha = 0.45) +
  scale_fill_brewer(palette = "RdYlBu", name = "Tipo de reclamo") +
  labs(
    title = "Distribución del costo detallado - escala log",
    subtitle = "Una curva por tipo de reclamo",
    x = "log",
    y = "Densidad"
  ) +
  theme_minimal() +
  theme(legend.position = "bottom",
        legend.text = element_text(size = 8))
```

```{r}
claims_sample |>
  filter(cost_claims_by_type > 0) |>
  ggplot(aes(x = log1p(cost_claims_by_type))) +
  geom_density(fill = "#D81F1C", alpha = 0.5, color = "black") +
  facet_wrap(~ str_to_title(claims_type), scales = "free_y") +
  labs(
    title = "Distribución logarítmica del costo por tipo de reclamo",
    subtitle = "Una distribución por categoría de reclamo",
    x = "log",
    y = "Densidad"
  ) +
  theme_minimal() +
  theme(
    strip.text = element_text(face = "bold"),
    plot.title = element_text(face = "bold")
  )
```

### Heatmap: número de tipos de reclamo por grupo de edad y tipo de riesgo

```{r}
df_integrada |>
  filter(!is.na(grupo_edad)) |>
  group_by(grupo_edad, type_risk) |>
  summarise(n_tipos_prom = round(mean(n_tipos_reclamo, na.rm = TRUE), 2),
            .groups = "drop") |>
  ggplot(aes(x = type_risk, y = grupo_edad, fill = n_tipos_prom)) +
  geom_tile(color = "white", linewidth = 0.5) +
  geom_text(aes(label = n_tipos_prom), size = 3) +
  scale_fill_gradient(low = "#FFFFB2", high = "#CD1B1E",
                      name = "N tipos\nprom.") +
  labs(
    title = "Heatmap: número promedio de tipos de reclamo por edad y tipo de riesgo",
    x = "Tipo de riesgo",
    y = "Grupo de edad"
  ) +
  theme_minimal() +
  theme(panel.grid = element_blank())
```

### Boxplot: costo total detallado por grupo de valor del vehículo

```{r}
df_integrada |>
  filter(!is.na(grupo_valor_vehiculo), costo_total_detallado > 0) |>
  ggplot(aes(x = grupo_valor_vehiculo, y = costo_total_detallado,
             fill = grupo_valor_vehiculo)) +
  geom_boxplot(outlier.shape = 21, outlier.alpha = 0.4, show.legend = FALSE) +
  scale_y_log10(labels = comma) +
  scale_fill_brewer(palette = "RdYlBu") +
  labs(
    title = "Costo total detallado por grupo de valor del vehículo",
    x = "Grupo de valor del vehículo",
    y = "Costo total detallado (log)"
  ) +
  theme_minimal()
```

### Tipo de reclamo principal por zona geográfica

```{r}
df_integrada |>
  count(area_label, tipo_principal) |>
  group_by(area_label) |>
  mutate(pct = n / sum(n)) |>
  ungroup() |>
  ggplot(aes(x = area_label, y = pct, fill = str_to_title(tipo_principal))) +
  geom_col(position = "fill") +
  scale_y_continuous(labels = percent) +
  scale_fill_brewer(palette = "RdYlBu", name = "Tipo principal") +
  labs(
    title = "Composición del tipo de reclamo principal por zona geográfica",
    x = "Zona",
    y = "Proporción"
  ) +
  theme_minimal() +
  theme(legend.position = "bottom",
        legend.text = element_text(size = 8))
```


